ACORDAO-COMPLETO-2483765

ACÓRDÃO 10969/2021 ATA 28/2021 - PRIMEIRA CÂMARA

VISTOS, relatados e discutidos estes autos de tomada de contas especial em cuja etapa processual se aprecia recurso de reconsideração interposto por Alfeu de Souza Fernandes contra o Acórdão 5557/2019-TCU-Plenáriormeira Câmara, por meio do qual o Tribunal julgou irregulares as contas do responsável e o condenou ao pagamento de débito, 
ACORDAM os Ministros do Tribunal de Contas da União, reunidos em Sessão da Primeira Câmara, diante das razões expostas pelo Relator, em:
9.1. com fundamento nos arts. 32, inciso I, e 33, da Lei 8.443/1992, conhecer do recurso de reconsideração e negar-lhe provimento;
9.2. dar ciência deste acórdão ao recorrente, ao Fundo Nacional de Desenvolvimento da Educação e à Procuradoria da República na Bahia.

Recurso de reconsideração interposto pelo ex-Prefeito de Ouriçangas/BA contra decisão que condenou-lhe em débito.

Primeira Câmara

Município de Ouriçangas/BA.

3. Recorrente: Alfeu de Souza Fernandes (XXX.981.565-XX).

13.1. Ministros presentes: Walton Alencar Rodrigues (Presidente), Benjamin Zymler, Bruno Dantas (Relator), Vital do Rêgo e Jorge Oliveira.
13.2. Ministro que não participou da votação: Jorge Oliveira.
13.3. Ministros-Substitutos presentes: Augusto Sherman Cavalcanti e Weder de Oliveira.

ALFEU DE SOUZA FERNANDES

BRUNO DANTAS

Ministro-Substituto Augusto Sherman Cavalcanti.

Por registrar as principais ocorrências havidas no andamento do processo até o momento, resumindo os fundamentos das peças acostadas aos autos, adoto como relatório, com os ajustes necessários, a instrução da secretaria responsável pela análise da demanda (peça 49) , que contou com a anuência do corpo diretivo da unidade (peças 50-51) :
"INTRODUÇÃO
1. Trata-se de recurso de reconsideração interposto por Alfeu de Souza Fernandes (peça 34) , ex-Prefeito do Município de Ouriçangas/BA, gestão 1997-2000, contra o Acórdão 5557/2019-TCU-Primeira Câmara (peça 20) , rel. Ministro-Substituto Augusto Sherman Cavalcanti.
1.1. A deliberação recorrida apresenta o seguinte teor:
'ACORDAM os Ministros do Tribunal de Contas da União, reunidos em sessão de 1ª Câmara, ante as razões expostas pelo Relator, em:
9.1. julgar irregulares as contas de Alfeu de Souza Fernandes (XXX.981.565-XX) , com fundamento nos arts. 1º, inciso I, 16, inciso III, alíneas 'b' e 'c', 19, caput, e 23, inciso III, da Lei 8.443/92, condenando-o ao pagamento da quantia a seguir discriminada, com a fixação do prazo de quinze dias, a contar da notificação, para comprovar, perante este Tribunal (art. 214, inciso III, alínea 'a', do Regimento Interno) , o recolhimento da dívida aos cofres do Fundo Nacional de Desenvolvimento da Educação - FNDE, atualizada monetariamente e acrescida dos juros de mora, calculados a partir das respectivas datas, até a data do recolhimento, na forma prevista na legislação em vigor:
	DATA DA OCORRÊNCIA
	VALOR ORIGINAL (R$) 

	28/12/1999
	4.476,69 (D) 

	05/07/2000
	29.589,09 (D) 

	05/07/2000
	29.589,09 (D) 

	05/12/2000
	29.589,09 (D) 

	05/12/2000
	29.589,09 (D) 

	28/12/2000
	416,22 (C) 

9.2. autorizar, nos termos do art. 28, inciso II, da Lei 8.443/92, a cobrança judicial da dívida, caso não atendida a notificação; e
9.3. dar ciência da presente deliberação ao responsável, ao Fundo Nacional de Desenvolvimento da Educação (FNDE) , bem como à Procuradoria da República no Estado da Bahia, nos termos do § 3º do art. 16 da Lei 8.443/1992 c/c o § 7º do art. 209 do Regimento Interno do TCU, para as providências que considere cabíveis.'	
HISTÓRICO
2. Cuidam os autos de tomada de contas especial instaurada pelo Fundo Nacional de Desenvolvimento da Educação/Ministério da Educação - FNDE em desfavor de Alfeu de Souza Fernandes, ex-prefeito do Município de Ouriçangas/BA (peça 3, p. 130; e peça 4, p. 1) , em razão de irregularidades na prestação de contas dos recursos do Convênio 60.620/99 repassados àquele município nos exercícios de 1999 e 2000, que resultaram na impugnação total dos gastos realizados com os recursos repassados.
2.1. O convênio teve por objeto a concessão de apoio financeiro para a implementação do Programa de Garantia de Renda Mínima (PGRM) no município, visando ao atendimento das famílias, selecionadas pela prefeitura municipal, que preenchessem os requisitos estabelecidos no art. 5º da Lei 9.533, de 10/12/1997 (peça 2, p. 1; peça 3, p. 130 e peça 4, p. 1) .
2.2. Os recursos federais para a execução do Convênio 60.620/99 foram repassados consoante as ordens bancárias listadas no Relatório de TCE 15/2016, de 22/6/2016 (peça 3, p. 130) , e totalizaram R$ 122.833,05 (peça 3, p. 130) . Consta no mencionado relatório que o responsável devolveu aos cofres do FNDE, em 28/12/2000, o saldo existente na conta específica do convênio no valor de R$ 416,22 (peça 2, p. 116 e peça 3, p. 134) . Assim, tem-se a seguinte distribuição cronológica dos aportes de recursos a crédito e a débito da conta específica:
	Origem do recurso
	Valor (R$) 
	Data

	1999OB060917
	4.476,69
	23/12/1999

	2000OB600190
	29.589,09
	30/06/2000

	2000OB600668
	29.589,09
	30/06/2000

	2000OB602620
	29.589,09
	30/11/2000

	2000OB602621
	29.589,09
	30/11/2000

	Devolução de saldo
	 (416,22) 
	28/12/2000

2.3. O Convênio 60.620/99 foi firmado entre o FNDE e o município de Ouriçangas/BA, com interveniência do Ministério da Educação - MEC, mediante a atuação do Comitê Assessor de Gestão do PGRM (peça 2, p. 43-49) , com termo inicial de vigência da data da assinatura, em 27/10/1999, até 31/12/2002 (peça 2, p. 45 e 49) . O Primeiro Termo Aditivo foi celebrado em 20/6/2000 objetivando a alteração de algumas de suas cláusulas originais e a alocação de mais recursos para a continuidade da execução do PGRM (peça 2, p. 66-74) . Com esse aditivo, o valor a ser repassado pelo FNDE teve um reforço de R$ 118.356,36, passando de R$ 4.476,69 para R$ 122.833,05 (peça 2, p. 46 e 70-71) , valendo salientar que a contrapartida do convenente era no mesmo montante, já que ambos os subscritores do convênio arcavam com 50% do total dos recursos cada (peça 2, p. 1; 44 e 67) .
2.4. Com a edição da Medida Provisória 2.140/2001, de 13/2/2001, que retirou da competência do FNDE a execução do PGRM bem como aboliu a celebração de convênios para implementação do referido programa, todos os convênios firmados pelo FNDE nos anos de 1999 e 2000 foram suspensos (peça 2, p. 94-104) . Com isso a vigência do acordo sob exame expirou em 31/12/2002, nos termos da Cláusula Terceira do Primeiro Termo Aditivo ao Convênio 60.620/99 (peça 2, p. 69) .
2.5. Em 22/6/2016 foi emitido o Relatório de TCE 15/2016, definindo o débito de R$ 122.833,05, em valores originais, e responsabilizando Sr. Alfeu de Souza Fernandes, ex-prefeito do Município de Ouriçangas/BA no exercício em que ocorreram as irregularidades motivadoras da TCE, tendo em vista que geriu os recursos do Convênio 60.620/99.
2.6. Encaminhada a TCE ao Ministério da Transparência, Fiscalização e Controladoria-Geral da União - MTFC, foi produzido o Relatório de Auditoria 1015/2016, de 17/10/2016 (peça 4, p.1-3) . O relatório registra terem sido observadas as normas de instauração e desenvolvimento de TCE, exceto quanto à tempestividade do procedimento, haja vista a demora nos procedimentos de apuração conclusiva até a sua instauração, estando as peças que a compõem revestidas dos requisitos legais, e conclui estar em débito com a Fazenda Nacional o responsável Alfeu de Souza Fernandes.
2.7. O Certificado de Auditoria e o Parecer do Dirigente do Órgão de Controle Interno confirmando a irregularidade das contas encontram-se na peça 4, p. 4-5. O Pronunciamento Ministerial atestando haver tomado conhecimento das conclusões contidas do Relatório e Certificado de Auditoria, bem como no Parecer da Secretaria Federal de Controle Interno da Controladoria-Geral da União da Presidência da República, relativas ao presente processo, encontra-se inserido como peça 5.
2.8. No âmbito do Tribunal, a Secex/BA promoveu a citação do ex-prefeito, em decorrência de irregularidades impeditivas de verificação do nexo de causalidade entre as despesas efetuadas e os recursos repassados pelo Convênio 60.620/99 e, consequentemente, da comprovação da boa e regular aplicação desses recursos no objeto pactuado (peças 8-13) .
2.9. Nas alegações de defesa, o responsável argumentou ocorrência da prescrição dos fatos, esquivando-se de apresentar alegações de defesa quanto às irregularidades descritas na citação (peça 14) .
2.10. A unidade técnica, embora tenha refutado praticamente todos os argumentos oferecidos, entendeu ser admissível a tese de que a instauração da tomada de contas estaria em desacordo com o disposto no § 4º do art. 5 da IN-TCU 56/2007, ante o transcurso de mais de 10 anos da data do suposto fato gerador, e propôs o arquivamento dos autos sem julgamento do mérito ante a ausência de pressupostos de constituição e desenvolvimento válido e regular do processo, nos termos do artigo 212 do Regimento Interno, c/c os artigos 6º, inciso II, e 19, da Instrução Normativa-TCU 71/2012 (peças 16-18) .
2.11. O Relator, ao descartar o arquivamento dos autos por não ter transcorrido prazo superior a dez anos entre a data de ocorrência do dano e a primeira notificação pela autoridade administrativa competente, manifestou que não foram oferecidos elementos aptos a elidir as irregularidades imputadas a Alfeu de Souza Fernandes, cabendo julgar as contas irregulares, com a condenação ao pagamento do débito correspondente ao montante total transferido, descontado o valor restituído, sem aplicação de multa, considerando a prescrição da pretensão punitiva (peça 21) .
2.12. O Tribunal de Contas da União proferiu o Acórdão 5557/2019-TCU-Primeira Câmara (peça 20) 
2.13. Inconformado com a decisão, Alfeu de Souza Fernandes interpôs o presente recurso de reconsideração.
EXAME DE ADMISSIBILIDADE
3. Reitera-se o exame preliminar de admissibilidade (peças 35-36) , ratificado à peça 36 pelo Relator, Ministro Bruno Dantas, que concluiu pelo conhecimento do recurso de reconsideração interposto por Alfeu de Souza Fernandes, suspendendo-se os efeitos dos itens 9.1 e 9.2 do Acórdão 5557/2019-TCU-Primeira Câmara, com fundamento nos artigos 32, inciso I, e 33 da Lei 8.443/1992.
EXAME TÉCNICO
4. Delimitação do recurso.
4.1. Constituem objeto do recurso as seguintes questões:
a) prescrição (preliminar) ;
b) arquivamento do processo sem resolução do mérito;
c) prejuízo ao exercício do contraditório e da ampla defesa.
Da prescrição
5. A análise da prescrição assume particular relevância, dado o recente julgamento, pelo STF, do Recurso Extraordinário 636.886 (Tema 899 da repercussão geral) . Os significativos impactos deste julgamento foram objeto de análise pela Serur nos autos do TC 027.624-2018-8. Por economia processual, juntou-se a estes autos (peça 47) cópia do exame e do pronunciamento da unidade emitidos pela Serur naquele processo, em que foram fundamentadas as seguintes premissas, que serão consideradas no presente exame:
a)  pela jurisprudência até então vigente, a pretensão punitiva exercida pelo Tribunal de Contas estava sujeita à prescrição, regida pelos critérios fixados no Acórdão 1441/2016-TCU-Plenário. Já quanto ao débito, a ação de ressarcimento era considerada imprescritível, por expressa previsão do art. 37, § 5º, da Constituição Federal. No entanto, ao julgar o RE 636.886, o STF conferiu nova interpretação a esse dispositivo, fixando a tese de que 'é prescritível a pretensão de ressarcimento ao erário fundada em decisão de Tribunal de Contas';
b)  embora o RE 636.886 tenha por objeto a execução de acórdão condenatório proferido pelo TCU, a interpretação conferida pelo STF ao art. 37, § 5º, da Constituição, afeta a ação de ressarcimento como um todo, abrangendo não só a execução, mas também a pretensão condenatória. E, ao contrário da decisão proferida no julgamento do Tema 897 (RE 852.475) , no Tema 899, relativo à atuação do Tribunal de Contas, a conclusão de que a pretensão de ressarcimento é prescritível foi estabelecida de forma categórica, sem ressalvar as condutas dolosas qualificáveis como ato de improbidade;
c)  as pretensões punitiva e de ressarcimento devem observar o mesmo regime na atividade de controle externo, dado o objetivo comum da prescrição, de fixar prazo para o Tribunal de Contas agir, buscando caracterizar o ilícito, identificar seu autor, dimensionar as consequências da conduta (em especial, a quantificação do dano) e impor as consequências legais, independentemente do fato de tais consequências terem natureza punitiva ou ressarcitória;
d)  o Código Civil e a Lei 9.873/1999 constituem as duas alternativas que, de forma mais consistente, polarizam os debates acerca do regime de prescrição a ser observado no processo de controle externo. Não obstante a relevância dos fundamentos utilizados no Acórdão 1441/2016-TCU-Plenário, favoráveis à aplicação do Código Civil, a Lei 9.873/1999 adota balizas usuais no âmbito do direito público, prevê causas de interrupção em tudo compatíveis com o processo de controle externo e já vem sendo utilizada pelo STF para limitar o exercício da pretensão punitiva pelo TCU, em decisões posteriores ao Acórdão 1441/2016-TCU-Plenário. Assim, até que sobrevenha norma específica, entende-se que a prescrição das medidas de ressarcimento a cargo do Tribunal de Contas deve observar o regime Lei 9.873/1999;
e)  considerando, porém, que foram opostos embargos de declaração em face do acórdão proferido no RE 636.886, não é recomendável reconhecer a prescrição desde logo, ante a possibilidade de esclarecimento da decisão em sentido diverso do ora defendido (notadamente quanto aos atos dolosos) ou mesmo a modulação de seus efeitos, para preservar as ações de controle instauradas com base no entendimento jurisprudencial até então vigente;
f)  assim, nos casos em que a prescrição não tenha ocorrido por nenhum dos dois regimes (Código Civil ou Lei 9.873/1999) , o desfecho do processo não se alterará, qualquer que seja a premissa adotada (imprescritibilidade, prescritibilidade pelo Código Civil ou pela Lei 9.873/1999) , viabilizando-se o imediato julgamento. Já nas situações em que a pretensão de ressarcimento esteja prescrita por algum dos dois regimes, ou por ambos, é recomendável que o julgamento do processo seja sobrestado, até ulterior deliberação do Tribunal.
5.1. As manifestações da Serur juntadas à peça 47 foram elaboradas quando ainda não estava disponibilizado o inteiro teor do acórdão do RE 636.886. Em nova análise após a publicação da decisão (DJe de 24/6/2020) , inclusive mediante o cotejo com os demais votos proferidos no julgamento, conclui-se pela subsistência das premissas indicadas acima, cabendo destacar dois aspectos relevantes.
5.2. O primeiro diz respeito à ressalva aos atos dolosos de improbidade. Observa-se que tanto na manifestação do TCU como amicus curiae (peça 35 do RE 636.886) , como na manifestação do Ministério Público Federal na condição de fiscal da ordem jurídica (peça 38) , o Tema 897 foi invocado com o fim de preservar a atuação dos tribunais de contas no caso de prejuízos causados dolosamente, mediante condutas típicas de improbidade administrativa. Todavia, o pedido não foi acolhido. No ponto, não houve divergência quanto ao entendimento do relator, de que 'as razões que levaram a maioria da Corte a estabelecer excepcional hipótese de imprescritibilidade, no Tema 897, não estão presentes em relação as decisões do Tribunal de Contas que resultem imputação de débito ou multa'.
5.3. O segundo aspecto diz respeito à não incidência do Código Civil no regime de prescrição do ressarcimento. Nos votos em que a questão do prazo prescricional foi abordada, a referência foi sempre ao prazo quinquenal, usualmente adotado pelas normas de direito público.
5.4. Com essas explicações adicionais, passa-se à análise da prescrição no caso em exame, considerando-se as premissas indicadas anteriormente.
Análise da prescrição segundo os critérios do Acórdão 1441/2016-TCU-Plenário
5.5. No que se refere à pretensão punitiva, o TCU tem tradicionalmente aplicado os critérios definidos no Acórdão 1441/2016-TCU-Plenário, que, em incidente de uniformização de jurisprudência, orientou-se pela aplicação do Código Civil. Por este acórdão, em linhas gerais, a prescrição subordina-se ao prazo geral de dez anos (CC, art. 205) , contado a partir da data da ocorrência do fato e interrompido pelo ato que ordenar a citação, a audiência ou a oitiva da parte.
5.6. Entre outras razões que justificaram a adoção desse critério destaca-se a de que o citado dispositivo constitui uma cláusula geral a ser empregada sempre que a pretensão for prescritível, mas a lei não estabelecer um prazo específico, como na hipótese.
5.7. A jurisprudência do TCU, embora construída sob a ótica da pretensão punitiva (até porque vigia o entendimento sobre a imprescritibilidade do débito) , assentou que, no caso de convênios ou instrumentos congêneres, a prescrição se inicia com o exaurimento do prazo previsto para a prestação de contas. Vejam-se os seguintes enunciados, exemplificativamente:
'Nos casos de não comprovação da regular aplicação de recursos repassados mediante termos de parceria ou instrumentos similares, a data limite para entrega da prestação de contas final ou a data da efetiva entrega antecipada assinala o marco inicial da contagem do prazo de prescrição da pretensão punitiva do TCU.' (Acórdão 6594/2020-TCU-Segunda Câmara, min.-subst. Marcos Bemquerer) ;
'Nos casos de não comprovação da regular aplicação de recursos repassados mediante convênios ou instrumentos similares, a data limite para entrega da prestação de contas final assinala o marco inicial da contagem do prazo de prescrição da pretensão punitiva do TCU.' (Acórdão 1470/2020-TCU-Segunda Câmara, min. Ana Arraes, e Acórdão 2278/2019-TCU-Primeira Câmara, min.-subst. Augusto Sherman) .
5.8. Portanto, mesmo no regime do Código Civil, adotado pelo Acórdão 1441/2016-TCU-Plenário, os precedentes acima devem ser observados na definição do termo inicial da prescrição, no caso de recursos transferidos à gestão de terceiros: enquanto perdurar o prazo concedido para que ocorra a aplicação desses recursos e a consequente prestação de contas, não se inicia a fluência da prescrição (CC, art. 199, II) , porque não estará caracterizada a inércia do titular do direito.
5.9. Aplicando essas balizas ao caso em exame, há de se ter como termo inicial da prescrição 29/1/2001, data em que as contas foram recebidas no Ministério da Educação/FNDE (peça 2, p. 1-2, e peça 3, p. 125) . E o ato que ordenou a citação da parte ou despacho do relator interrompe a prescrição ocorreu na data de 24/4/2018 (peça 9) , reiniciando-se sua contagem a partir de tal ato (Código Civil, art. 202, inc. I e parágrafo único) .
5.10. Considerando a premissa de que as pretensões punitiva e de ressarcimento se submetem ao mesmo regime, conclui-se que estaria prescrita a condenação ao ressarcimento, caso fossem adotados, para ambos os fins, os parâmetros definidos no Acórdão 1441/2016-TCU-Plenário. A prescrição da pretensão punitiva foi reconhecida pelo Tribunal no caso concreto, conforme consta à peça 21, p. 4, itens 22 e 23.
Análise da prescrição pelo regime da Lei 9.873/1999
5.11. Adotando-se as premissas fixadas na Lei 9.873/1999 ao caso em exame, e mesmo considerando-se o prazo geral de cinco anos, observa-se que teria ocorrido a prescrição quinquenal. Para tanto, é preciso considerar os seguintes parâmetros:
a) Termo inicial:
5.12. A Lei 9.873/1999, art. 1º, parte final, traz previsão expressa a respeito do início do prazo em se tratando de infração de caráter permanente ou continuado. Nesta hipótese, a prescrição começa a correr não da data de cada fato, e sim 'do dia em que tiver cessado' a permanência ou a continuidade.
5.13. Na hipótese em exame, estão presentes os requisitos típicos de uma infração permanente, uma vez que o débito atribuído ao recorrente decorre em razão da impugnação total dos recursos do Convênio 60.620/99, vigente da data da assinatura, em 27/10/1999, até 31/12/2002 (peça 2, p. 45 e 49) .
5.14. No regime da Lei 9.873/1999, a prescrição do ressarcimento, no caso de convênios e instrumentos congêneres, só começa a fluir do momento em que forem prestadas as contas  (ou a partir da data da primeira medida de apuração dos fatos) , como enfatizado pelo STF no voto do ministro Roberto Barroso, no MS 32.201, assim como no voto do ministro Gilmar Mendes, no RE 636.886, já que a omissão no dever de prestar contas é conduta omissiva e, como tal, permanente por excelência.
5.15. Considerando que, no presente caso, houve prestação de contas, o prazo prescricional começou a fluir em 29/1/2001, data em que as contas foram recebidas no Ministério da Educação/FNDE (peça 2, p. 1-2, e peça 3, p. 125) .
b) Prazo:
5.16. A Lei 9.873/1999 apresenta um prazo geral, de cinco anos (art. 1º) , e um prazo especial, previsto no art. 1º, § 2º, a saber: 'quando o fato objeto da ação punitiva da Administração também constituir crime, a prescrição reger-se-á pelo prazo previsto na lei penal'.
c) Interrupções por atos inequívocos de apuração dos fatos:
5.17. No regime da Lei 9.873/1999, a prescrição se interrompe 'por qualquer ato inequívoco, que importe apuração do fato' (art. 2º, II) . Interrompendo a prescrição, ocorreram os seguintes atos apuratórios:
1) em 16/6/2014, com a análise da prestação de contas (peça 3, p. 22-26) ;
2) em 24/6/2016, com o relatório do tomador de contas (peça 3, p. 130-137) ;
3) em 24/4/2018, com a análise inicial pelo TCU do presente processo para apuração dos fatos e julgamento pelo tribunal de contas (peças 8-10) .
d) Interrupções pela citação dos responsáveis:
5.18. A prescrição também é interrompida 'pela notificação ou citação do indiciado ou acusado, inclusive por meio de edital', nos termos do art. 2º, I, da Lei 9.873/1999. E, no regime dessa lei, a interrupção se dá pela citação propriamente dita, e não pelo despacho que a ordena. Com esse fundamento, houve a interrupção:
1) em 2/12/2002, por meio da Diligência 1678/2002, solicitando a regularização da prestação de contas, ou a devolução dos recursos (peça 2, p. 125-129) ;
2) em 9/4/2015, por meio do Ofício 839/2014, comunicando o resultado da análise realizada na documentação de prestação de contas do convênio (peça 3, p. 74) ;
3) em 14/10/2015, por meio do Ofício 1091/2015, encaminhando o Parecer 376/2015 (peça 3, p. 111) ;
4) em 18/5/2018, por meio Ofício 0847/2018-TCU/Secex-BA, com a citação do responsável, para, no prazo de quinze dias, apresentar alegações de defesa quanto à irregularidade apontada e/ou recolher aos cofres da entidade credora, o valor histórico atualizado monetariamente (peças 12-13) .
e) Interrupção pela decisão condenatória recorrível:
5.19. Por fim, a prescrição também se interrompe 'pela decisão condenatória recorrível' (art. 2º, III, da Lei 9.873/1999) . Com esse fundamento, houve a interrupção em 9/7/2019, data da sessão em que foi proferido o acórdão condenatório (peça 20) . Essa interrupção é relevante por estabelecer prazo para julgamento do recurso.
f) Da prescrição intercorrente:
5.20. Nos termos do art. 1º, § 1º, da Lei 9.873/1999, opera-se a prescrição intercorrente se o processo ficar paralisado por mais de três anos, aguardando 'julgamento ou despacho'.
5.21. Note-se que há uma correlação entre essa hipótese e as causas de interrupção da prescrição do art. 2º. Com efeito, uma vez interrompida a prescrição por alguma das hipóteses do art. 2º, o processo não pode ficar inativo, sem qualquer inovação processual relevante, por mais de três anos.
5.22. Trata-se de prazo específico, não se aplicando nem o prazo geral de cinco anos nem o prazo especial, da lei penal (§ 2º) . A finalidade da prescrição intercorrente, com seu prazo próprio, é a de assegurar a eficiência e celeridade nas apurações administrativas. Seria contrário a essa finalidade a paralisação injustificada do processo por período maior que o triênio estabelecido para a hipótese.
5.23. A extrapolação do prazo de três anos, sem inovação relevante no processo, pode configurar negligência. Por isso, além de se operar a prescrição, deve-se promover a 'apuração da responsabilidade funcional decorrente da paralisação, se for o caso'.
5.24. Especificamente quanto a esta TCE, uma vez que não há dados suficientes para a verificação da prescrição intercorrente, entende-se que o exame dessa questão está prejudicado, por insuficiência de elementos.
g) Conclusão:
5.25. Independentemente da existência de outras causas interruptivas não elencadas acima (citações no âmbito administrativo, tentativas de solução conciliatória etc.) , cujo levantamento não se fez necessário, observa-se, pelos eventos indicados, que transcorreu prazo suficiente para se operar a prescrição, tomando-se por referência a Lei 9.873/1999.
5.26. Além disso, levando em consideração o prazo estabelecido no Código Civil e utilizado pelo paradigmático Acórdão 1441/2016-TCU-Plenário, também teria ocorrido prescrição no caso concreto.
5.27. Partindo-se da premissa de que a pretensão reparatória segue as mesmas balizas, enquanto não houver norma específica a respeito, a demonstração de que se operou a prescrição punitiva impõe, como consequência, a conclusão de que também não é viável a condenação ao ressarcimento do prejuízo ao erário apurado nos autos.
Do arquivamento das contas sem resolução do mérito
6. O recorrente defende que houve descumprimento da regra prevista no artigo 6°, inciso II, da Instrução Normativa-71/2012 do TCU, devendo o processo ser o arquivado sem resolução do mérito. Em síntese, alega que (peça 34, p. 4-7; peça 48, p. 2-4) :
a) a IN 71/2012 determina a dispensa da instauração de tomada de contas especial em razão do decurso de prazo superior a 10 anos para sua abertura;
b) o ofício encaminhado pelo FNDE em 2002 tinha como objeto a solicitação de documentos, não havendo que se falar em dano naquela época;
c) a citação do responsável, para o exercício do contraditório e da ampla defesa, somente veio a ocorrer em 2015, ou seja, depois de 11 anos da data da ocorrência do dano, com prejuízo ao exercício do direito de defesa;
d) a instauração da tomada de contas especial somente ocorreu em 2016, ou seja, após 11 anos entre a citação do recorrente e a data da provável ocorrência do dano;
e) houve o descumprimento da regra prevista no artigo 6°, inciso II, da Instrução Normativa-71/2012 do TCU, o que induz ao arquivamento do feito sem resolução do mérito, por ausência de desenvolvimento válido e regular do processo.
Análise
7. O recorrente defende que, com fulcro no disposto na IN-TCU 71/2012, a instauração da presente TCE deveria ser dispensada em face de ter transcorrido prazo superior a dez anos entre a data provável de ocorrência do dano e a primeira notificação do responsável pela autoridade administrativa competente. No entanto, consta nos autos que Alfeu de Souza Fernandes fora notificado pelo Fundo Nacional de Desenvolvimento da Educação/Ministério da Educação quanto às irregularidades na prestação de contas entre 2/12/2002 e 9/4/2015 (item 5.18, retro) . Ou seja, a autoridade administrativa competente (o FNDE/MEC) notificou o responsável acerca das irregularidades e da possível instauração da TCE menos de 2 anos após a prestação de contas (peça 2, p. 125) .
7.1. A eventual demora na instauração da tomada de contas especial constitui falha de procedimento atribuível à autoridade que tinha o dever de adotar essa medida, a qual deve ser apurada e, se for o caso, aplicada as sanções correspondentes em cada processo (Acórdão 4000/2010-TCU-Segunda Câmara, rel. Min. Aroldo Cedraz) . Além disso, a inobservância do prazo regulamentar para instauração de tomada de contas especial não gera preclusão em benefício do responsável, tampouco afastamento ou cancelamento da dívida. O prazo destina-se à autoridade administrativa competente para abertura do processo, a fim de lhe afastar a possibilidade de responsabilização solidária pelo débito, caso deixe de proceder à instauração (Acórdão 10.046/2018-TCU-2ª. Câmara, rel. Min. Marcos Bemquerer) .
7.2. Cumpre destacar que não é o mero decurso do tempo, por si só, que enseja o arquivamento de uma TCE, por prejuízo da defesa, como pretende o recorrente. A conclusão pela ofensa ao devido processo legal e aos princípios do contraditório e da ampla defesa não prescinde do exame detido da situação concreta. Eventual impedimento à plenitude do exercício de defesa, ou mesmo dificuldade na sua realização, deve vir acompanhado de prova, cabendo à parte o ônus dessa evidenciação. Cabe à parte o ônus de comprovar o eventual impedimento à plenitude do exercício de defesa ou mesmo dificuldade em sua realização, em razão do transcurso de grande lapso temporal entre os fatos e a citação.
7.3. Nessa linha tem se orientado a jurisprudência deste Tribunal:
'O eventual impedimento à plenitude do exercício de defesa, ou mesmo dificuldade na sua realização em razão do transcurso de grande lapso temporal entre os fatos e a citação de responsável deve, em regra, ser objeto de prova, cabendo à parte esse ônus. Todavia, a análise das circunstâncias do caso concreto pode conduzir o julgador a conclusão distinta, no sentido de que o transcurso de tal prazo possa inviabilizar a defesa.' (Acórdão 3879/2017-TCU-Primeira Câmara, rel. Min. Augusto Sherman) ;
'O prejuízo à ampla defesa e ao contraditório decorrente da citação tardia deve ser efetivamente demonstrado pelo responsável com a indicação do obstáculo ou da dificuldade concreta que implicou prejuízo à defesa, não sendo suficiente a mera alegação.' (Acórdão 1244/2020-TCU-Primeira Câmara, rel. Min. Bruno Dantas) ;
'O longo transcurso de tempo entre a ocorrência da irregularidade e a instauração da tomada de contas especial não implica, automaticamente, sua nulidade. Uma vez instaurada, o largo interregno temporal apenas enseja o julgamento pela iliquidez das contas caso reste comprovado que, por este motivo, tenham sido prejudicados o contraditório e a ampla defesa do responsável.' (Acórdão 139/2017-TCU-Plenário, rel. Min, Bruno Dantas) .
7.4. Alfeu de Souza Fernandes exerceu o direito à defesa nestes autos a partir das notificações recebidas, tanto na fase interna quanto na fase externa, não constando dos autos a existência de elementos capazes de elidir suposto comprometimento ao exercício do direito à ampla defesa e ao contraditório.
7.5. O recorrente postula, ainda, o arquivamento da tomada de contas especial ao alegar estarem ausentes os pressupostos indispensáveis para a sua instauração. No entanto, de acordo com o que determina o art. 5º da Instrução Normativa-TCU 71/2012, o dano ao erário, no total de R$ 122.833,05 (valor histórico) , ficou devidamente caracterizado, o responsável foi identificado e notificado, o Fundo Nacional de Desenvolvimento da Educação/Ministério da Educação adotou todas as medidas possíveis para recuperação do dano em âmbito administrativo interno e o valor do débito, atualizado monetariamente, foi superior a R$ 100.000,00, valor mínimo para instauração do processo de tomada de contas especial, bem como para sua remessa ao Tribunal de Contas da União, consoante o art. 6º, inciso I, da Instrução Normativa-TCU 71/2012.
7.6. Logo, não há como acolher os argumentos apresentados.
Do prejuízo ao exercício do contraditório e da ampla defesa
8. O recorrente defende que houve prejuízo ao exercício do contraditório e da ampla defesa. Em síntese, alega que (peça 34, p. 7-14) :
a) o Município de Ouriçangas, no ano de 2001, fora instado a apresentar os documentos relativos ao convênio, que ficaram sob sua guarda após o término do mandato; em 2002, tanto o recorrente quanto a Prefeitura Municipal de Ouriçangas foram novamente instados a complementar as documentações enviadas pelo município; o ente municipal deveria cumprir o comando oficiado porque estava os documentos arquivados no setor competente da Prefeitura;
b) a inércia do recorrente é justificada pelo fato de não mais pertencer aos quadros da municipalidade e por isso, não detinha a posse de tais documentos a fim de atender o quanto solicitado no ofício daquele ano;
c) como os documentos estavam arquivados na Prefeitura, era do município o dever de atender o ofício e regularizar a pendência documental, haja vista que é o poder público o guardião legal dos documentos que ali estavam devidamente arquivados;
d) ao desrespeitar a legislação de regência, não disponibilizou os documentos solicitados, o que gerou, por meio da emissão do Parecer 381/2014, a irregularidade, com a reprovação das contas e a determinação de instauração da tomada de contas especial após 12 anos;
e) houve prejuízo ao exercício do contraditório e da ampla defesa em razão do grande lapso temporal entre o apontamento de não conformidades e sua citação para apresentar a defesa administrativa;
f) após 10 anos da notificação da irregularidade aventada no parecer 381/2004, a Prefeitura municipal não disponibilizou os documentos afetos ao convênio ao recorrente, para que este pudesse, no seu exercício de defesa e contraditório, fazer o cotejo entre a documentação e as irregularidades apontadas, a fim de saná-las;
g) somente em 2015 foi surpreendido com a informação de que o município não entregou os documentos solicitados;
h) a Secex/BA, com o aval do Ministério Público de Contas, se manifestou pelo arquivamento do processo diante da inexistência de pressupostos para o seu regular desenvolvimento;
i) não é cabível cogitar da instauração da tomada de contas especial após 16 anos do fim do convênio, e passados 12 anos do parecer que imputou irregularidades e recomendou sua abertura com a citação do recorrente para apresentação de defesa.
Análise
9. Não assiste razão ao recorrente. Uma vez que praticou atos de gestão, na condição de Prefeito do Município de Ouriçangas/BA, gestão 1997-2000, em relação aos recursos do Convênio 60.620/99 repassados àquele município nos exercícios de 1999 e 2000, cabe ao responsável a obrigação de prestar contas dos recursos que lhes foram confiados. As jurisprudências pacíficas do TCU e do Supremo Tribunal Federal são no sentido de que, nos processos de contas que tramitam nesta Casa, compete ao gestor o ônus da prova da boa e regular aplicação dos recursos públicos que lhe são confiados. Esse entendimento é decorrência do art. 70, parágrafo único, da Constituição Federal, in verbis:
'Prestará contas qualquer pessoa física ou jurídica, pública ou privada, que utilize, arrecade, guarde, gerencie ou administre dinheiros, bens e valores públicos ou pelos quais a União responda, ou que, em nome desta, assuma obrigações de natureza pecuniária'.
9.1. Ademais, o art. 93 do Decreto-Lei 200/1967 preceitua que 'Quem quer que utilize dinheiros públicos terá que justificar seu bom e regular emprego na conformidade das leis, regulamentos e normas emanadas das autoridades administrativas competentes'. Na mesma linha o art. 39 de Decreto 93.872/1986 disciplina que 'Responderão pelos prejuízos que acarretarem à Fazenda Nacional, o ordenador de despesas e o agente responsável pelo recebimento e verificação, guarda ou aplicação de dinheiros, valores e outros bens públicos'.
9.2. Quanto à eventuais dificuldades na obtenção de documentos junto ao ente municipal, a jurisprudência consolidada do TCU é no sentido de que as dificuldades de ordem política na obtenção de documentos necessários à prestação de contas de recursos de convênio, se não resolvidas com a administração municipal, devem, por meio de ação apropriada, ser levadas ao Poder Judiciário, não cabendo ao TCU garantir ao responsável o acesso à referida documentação (Acórdão 437/2018-TCU-Segunda Câmara; 352/2017-1ª Câmara; 3.357/2016-1ª Câmara; 1.731/2014-2ª Câmara; 2.477/2007-2ª Câmara) .
9.3. O recorrente também relata a dificuldade na obtenção dos documentos probatórios em virtude do longo prazo transcorrido da celebração da avença. De acordo com o Tribunal, a Administração Pública só é obrigada a manter a guarda de documentos referentes ao pagamento de despesas pelo prazo de cinco anos (Acórdão 2517/2014-TCU-Primeira Câmara) . A contagem desse tempo tem como marco inicial a data da aprovação das contas do FNDE do exercício de 1999, ano do repasse dos recursos (TC Processo 011.087/2000-0) , o que não ocorreu no caso em exame, haja vista as irregularidades na prestação de contas dos recursos do Convênio 60.620/99 que levaram à instauração desta TCE.
9.4. Logo, não há como acolher os argumentos apresentados.
INFORMAÇÕES ADICIONAIS
10. Elementos adicionais foram colacionados à peça 48 por Alfeu de Souza Fernandes e analisados nos itens 7 e subsequentes desta instrução.
CONCLUSÃO
11. Quanto à preliminar de prescrição da pretensão de ressarcimento ao erário, cabe registrar:
a) em decorrência do sentido e alcance do art. 37, § 5o, da Constituição Federal, definidos pelo STF no julgamento do Recurso Extraordinário 636.886, é prescritível a pretensão reparatória exercida pelo Tribunal de Contas; os fundamentos da decisão e a ausência de ressalvas na enunciação da tese permitem concluir que a ação de ressarcimento pode se desenvolver a qualquer tempo, na hipótese de condutas dolosas, apenas no âmbito judicial, sujeitando-se à prescrição na esfera administrativa;
b) considerando a premissa de que as pretensões punitiva e de ressarcimento se submetem ao mesmo regime, conclui-se que estariam prescritas a aplicação de multa e a condenação ao ressarcimento, caso fossem adotados, para ambos os fins, os parâmetros definidos no Acórdão 1441/2016-TCU-Plenário; adotando-se as premissas fixadas na Lei 9.873/1999 ao caso em exame, e mesmo considerando-se o prazo geral, de cinco anos, observa-se que também teria ocorrido a prescrição da condenação ao ressarcimento ao erário.
11.1. No que tange ao mérito do recurso apresentado, conclui-se que:
a) não é procedente a alegação de que cabe o arquivamento do feito sem resolução do mérito, por ausência de pressuposto de constituição e de desenvolvimento válido e regular do processo;
b) compete ao gestor o ônus da prova da boa e regular aplicação dos recursos públicos que lhe são confiados; dificuldades de ordem política na obtenção de documentos necessários à prestação de contas de recursos de convênio, se não resolvidas com a administração municipal, devem, por meio de ação apropriada, ser levadas ao Poder Judiciário.
11.2. Dessa forma, até que seja inalterável a decisão proferida pelo Supremo Tribunal Federal no âmbito do Tema 899 da repercussão geral, para se evitar julgamentos destoantes da jurisprudência deste Tribunal e/ou conflitantes com o entendimento da Suprema Corte, devem os presentes autos serem sobrestados.
PROPOSTA DE ENCAMINHAMENTO
12. Ante o exposto, submete-se à consideração superior a presente análise do recurso de reconsideração interposto por Alfeu de Souza Fernandes contra o Acórdão 5557/2019-TCU-Primeira Câmara, propondo-se, com fundamento nos artigos 32, inciso I, e 33, da Lei 8.443/1992, c/c o artigo 285 do RI/TCU:
a) conhecer do recurso e sobrestar os presentes autos até o trânsito em julgado da decisão adotada, pelo Supremo Tribunal Federal, no RE 636.886;
b) dar ciência da deliberação que vier a ser adotada ao recorrente, à Procuradoria da República no Estado da Bahia, e aos demais interessados."
2.	O Ministério Público junto ao TCU, em oitiva regimental, manifestou-se em sentido contrário à proposta de sobrestamento e pugnou pelo conhecimento e rejeição do apelo recursal (peça 54) :
"À vista dos elementos constantes nos autos, aquiescemos à análise e as conclusões da unidade técnica quanto ao mérito do recurso em exame (peça 49) . Não houve prejuízo ao exercício do contraditório e à ampla defesa do gestor.
Por outro lado, com as devidas vênias, dissentimos da proposta de sobrestar o processo até a apreciação definitiva do RE 636.886, porquanto tal medida pode gerar precedente capaz de provocar o acúmulo de processos não julgados e trazer sérios prejuízos à contemporaneidade do controle externo ao criar jurisprudência contrária ao Princípio da Independência de Instâncias.
Em relação à prescrição da pretensão punitiva, cabe tecermos breves considerações. Conforme entendimento defendido pela Procuradora-Geral do MP/TCU no julgamento do TC Processo 032.048/2016-5, os prazos prescricionais da pretensão punitiva a serem observados pelo TCU, com o advento das recentes decisões do STF relacionadas ao instituto da prescrição (1.ª Turma: MS 32.201, DJe-173, 4/8/2017; 2.ª Turma: MS 35.512-AgR, DJe-135, 19/6/2019 e MS 36.067, DJe-234, 28/10/2019) , devem ser os definidos pela Lei 9.873/1999, tese que anuímos em outros processos.
A referida Lei estabelece prazo de prescrição para o exercício da ação punitiva pela Administração Pública Federal, dispondo ainda sobre o termo inicial e as causas de interrupção da respectiva contagem:
'Art. 1o Prescreve em cinco anos a ação punitiva da Administração Pública Federal, direta e indireta, no exercício do poder de polícia, objetivando apurar infração à legislação em vigor, contados da data da prática do ato ou, no caso de infração permanente ou continuada, do dia em que tiver cessado.
§ 1o Incide a prescrição no procedimento administrativo paralisado por mais de três anos, pendente de julgamento ou despacho, cujos autos serão arquivados de ofício ou mediante requerimento da parte interessada, sem prejuízo da apuração da responsabilidade funcional decorrente da paralisação, se for o caso.
§ 2o Quando o fato objeto da ação punitiva da Administração também constituir crime, a prescrição reger-se-á pelo prazo previsto na lei penal.
Art. 2o Interrompe-se a prescrição da ação punitiva:
I - pela notificação ou citação do indiciado ou acusado, inclusive por meio de edital;
II - por qualquer ato inequívoco, que importe apuração do fato;
III - pela decisão condenatória recorrível.
IV - por qualquer ato inequívoco que importe em manifestação expressa de tentativa de solução conciliatória no âmbito interno da administração pública federal.'  (grifamos) 
Com efeito, a contagem do prazo prescricional será interrompida e restituída na integralidade sempre que verificada a ocorrência de alguma das hipóteses legais, não havendo vedação no sentido de que esse prazo seja interrompido mais de uma vez.
No caso concreto, conforme análise empreendida às fls. 6/8 da peça 49, o processo ficou paralisado por vários anos (peça 2, fl. 128/130) , incidindo no caso a prescrição prevista na Lei 9.873/1999. Na presente etapa processual, há pouco efeito prático de tal constatação, haja vista que a prescrição da pretensão punitiva já fora reconhecida na decisão recorrida (peças 20/22) .
Sobre possível prescrição quinquenal do débito, avaliamos que neste momento, em razão de o direito material ao ressarcimento ser diferente da pretensão sancionadora, a discussão precisa ser aprofundada pelo Tribunal e deve-se aguardar o trânsito em julgado do RE 636.886, mantendo-se até lá o entendimento assentado pela imprescritibilidade do débito.
Assim, ante todo o exposto, renovadas as vênias, manifestamo-nos pelo conhecimento do recurso interposto por Alfeu de Souza Fernandes, para, no mérito, negar-lhe provimento."
É o relatório.

Vagner Bispo da Cunha (16.378/OAB-BA) e outros, representando Alfeu de Souza Fernandes.

Procurador Marinus Eduardo De Vries Marsico.

TOMADA DE CONTAS ESPECIAL. CONVÊNIO. Fundo Nacional de Desenvolvimento da Educação. FALHAS NA PRESTAÇÃO DE CONTAS. IMPUGNAÇÃO TOTAL DAS DESPESAS. CITAÇÃO. ALEGAÇÕES DE DEFESA INSUFICIENTES PARA AFASTAR AS IRREGULARIDADES. CONTAS IRREGULARES. DÉBITO. RECURSO DE RECONSIDERAÇÃO. CONHECIMENTO. ARGUMENTOS INSUFICIENTES PARA MODIFICAÇÃO DO JULGADO. NEGATIVA DE PROVIMENTO.

TOMADA DE CONTAS ESPECIAL (TCE)

Secretaria de Recursos (Serur); Secretaria de Controle Externo de Tomada de Contas Especial (SecexTCE).

Em julgamento, recurso de reconsideração interposto por Alfeu de Souza Fernandes (peça 34) , ex-Prefeito de Ouriçangas/BA (gestão 1997-2000) , contra o Acórdão 5557/2019-TCU-Primeira Câmara (relator Ministro-Substituto Augusto Sherman Cavalcanti) , por meio do qual este Tribunal julgou irregulares suas contas e imputou-lhe débito em razão de irregularidades na gestão de recursos repassados pelo Fundo Nacional de Desenvolvimento da Educação à municipalidade por meio do Convênio 60.620/1999. Não foi aplicada multa, na ocasião, em virtude da prescrição da pretensão punitiva.
Neste momento, o recorrente alega, em síntese: i) preliminar de prescrição do débito; ii)  necessidade de aplicação da Instrução Normativa-TCU 71/2012 para fins de arquivamento do processo sem resolução do mérito; e iii)  prejuízo ao exercício do contraditório e da ampla defesa em razão do lapso temporal entre os fatos e a citação.
Após examinar as razões recursais, a Secretaria de Recursos rejeitou os dois últimos argumentos, mas, no que alude ao argumento da prescrição da pretensão ressarcitória do débito, pugnou pelo sobrestamento dos autos até que advenha o trânsito em julgado do Recurso Extraordinário 636.886 junto ao Supremo Tribunal Federal. 
O MPTCU discordou da proposta de sobrestamento, pronunciando-se pela manutenção do entendimento histórico no sentido da imprescritibilidade do débito.
Preliminarmente, ratifico o despacho exarado no sentido de que o presente recurso deve ser conhecido, porquanto preenche os requisitos de admissibilidade previstos nos arts. 32, inciso I, e 33, da Lei 8.443/1992.
Quanto ao mérito, anuo à proposta de encaminhamento sugerida pelo MPTCU em relação à problemática da prescrição e, quanto aos demais pontos, acolho a análise empreendida pela secretaria especializada, transcrita no relatório precedente, razão pela qual incorporo os fundamentos às minhas razões de decidir.
A respeito da prescrição da pretensão ressarcitória deste Tribunal, adoto, nestes autos, o entendimento reiterado desta Corte pela imprescritibilidade, até que haja maior segurança para se decidir nessa matéria, após a apreciação definitiva das questões levantadas no âmbito do RE 636.886.
Conforme tenho afirmado, ainda pairam muitas dúvidas e lacunas a serem sanadas, que tornam extremamente difícil a imediata aplicação do novo entendimento da Suprema Corte. 
Com relação ao transcurso de tempo entre os fatos apurados nesta TCE e sua instauração e processamento, cabe mencionar que a jurisprudência desta Corte de Contas é no sentido de que o lapso temporal, por si só, não é razão suficiente para levar à presunção de prejuízo à defesa. Assim, o art. 6º, inciso II, da IN-TCU 71/2012 não tem aplicação automática. O cerceamento à ampla defesa ou ao contraditório deve ser verificado caso a caso, cabendo ao responsável o ônus da evidenciação por meio de provas (Acórdãos 3.898/2016 e 3.879/2017, da Primeira Câmara, e 3.457/2017 e 10.452/2016, da Segunda Câmara, entre outros) .
Ademais, é pacífico nesta Corte que a responsabilidade pela comprovação da boa e regular aplicação dos recursos públicos é pessoal do gestor, de modo que eventuais dificuldades na obtenção dos documentos, incluindo as derivadas de ordem política, se não resolvidas administrativamente, devem ser levadas ao conhecimento do Poder Judiciário por meio de ação própria. É nesse sentido a jurisprudência deste TCU, como se observa nos Acórdãos 21/2002, 3.357/2016 e 1838/2019, da Primeira Câmara; 115/2007 e 437/2008, da Segunda Câmara; e 1.322/2007, do Plenário.
Os demais argumentos, conforme já frisei, foram analisados e refutados pela unidade instrutora, a cujos fundamentos remeto, por dever de síntese e objetividade processuais. 
Sendo assim, ante a ausência de elementos capazes de alterar o juízo anteriormente formulado, não é possível reformar o julgado, como pretende o recorrente. Feitas essas considerações, entendo que o presente recurso deve ser conhecido e rejeitado, mantendo-se inalterada a deliberação ora combatida.
Ante o exposto, voto por que o Tribunal adote o Acórdão que ora submeto à deliberação deste Colegiado.
TCU, Sala das Sessões Ministro Luciano Brandão Alves de Souza, em 10 de agosto de 2021.
Ministro BRUNO DANTAS 
Relator